臺灣高等法院刑事判決　　　　　　　　　　　九十三年度上更（一）字第一六六號
　　上　訴　人
　　即　被　告　甲○○
右上訴人因違反森林法等案件，不服台灣桃園地方法院八十九年度訴字第一七一二號
，中華民國九十年二月二十八日第一審判決（起訴案號：台灣桃園地方法院檢察署八
十九年度偵字第一五一二三號），提起上訴，判決後經最高法院發回更審，本院判決
如左：
    主      文
原判決撤銷。
甲○○無罪。
    理　　　由
一、本件公訴意旨略以：甲○○原為桃園縣大園鄉鄉民代表，於民國八十六年四月間
    ，明知坐落桃園縣大園鄉○○○段第一九五四號、第五十五之二號兩筆土地，分
    屬國有、台灣省所有，由台灣省政府農林廳林務局管理之保安林地，及同段第一
    九五０號、第一九五二號兩筆土地，係國有而由財政部國有財產局管理之一般農
    業區生態保護用地土地，不得擅自在其上設置工作物，竟未經申請許可，意圖為
    當地村民、漁民之不法利益，擅自僱用不知情工人，分別舖設如附圖Ｃ、Ｄ所示
    面積各七十三平方公尺、三百六十二平方公尺之柏油路，及舖設如附圖所示Ａ、
    Ｂ之面積各三平方公尺、四十平方公尺之柏油路。因認甲○○涉犯森林法第五十
    一條第二項、第一項於他人保安林內擅自設置工作物及刑法第三百二十條第二項
    竊佔之罪嫌。
二、訊之上訴人即被告甲○○堅不承認有何不法犯行，辯稱：我當時是鄉民代表，承
    攬大園鄉公所發包之內海村柏油路面舖設工程，因前述第一九五四號、第五十五
    之二號、第一九五０號、第一九五二號土地內溝渠旁之土地，由於村民、漁民經
    常行走，形成便道，為服務鄉梓，基於國人造橋舖路之傳統觀念，乃應當地居民
    之要求，將工程所餘之柏油，舖於既成通路上，其不知該地為公有保安林地，亦
    無竊佔犯意等語。
三、關於違反森林法罪嫌部分：
  (一)按八十七年五月二十七日修正前森林法第五十一條第一項或第二項之處罰，以在
  　他人之森林內，或他人之保安林內擅自墾植或設置工作物為要件，所稱「森林內
  　」、「保安林內」，係指在森林之內或保安林之內，亦即土地上已有森林或保安
  　林存在而言，故地目雖為森林用地或保安林地，如實際上並無森林或保安林存在
　　，自無該修正前森林法第五十一條第一項或第二項規定之適用，即難論以該條項
　　之罪（最高法院九十三年度台上字第一一八０號、八十四年度台上字第二七一九
　　號、七十二年度台上字第五九六號判決參看），此與修正後森林法第五十一條第
　　一項已擴及在他人「林地內」擅自墾殖或占用，亦加以處罰者不同。
  (二)查本件移送機關即林務局新竹林區管理處桃園縣海岸林工作站，其主任楊瑞芬於
    偵查中指稱：「八十六年四月前該處原在小溝旁低窪地，後來有不詳民（眾）倒
    廢土並將之填平，又有人在其上行走，便成一條土路，到八十六年七月，我們接
    獲檢舉稱，有人在該處舖柏油路，經派員到現場看，確有四公尺寬之柏油路。」
    （八十九年偵字第一五一二三號卷第八頁），承辦人員徐國仁證稱：「本件的路
    在（八十六年）四月底時是水溝，約四月份有人倒土，之後有人倒柏油。四月底
    時我另一同事有去看過，七月有人檢舉舖設柏油。」（八十六年偵字第一四二五
    九號影印卷第二十二頁、第三十三頁），證人即當地居民蔡益忠結證：「柏油路
    段之前是低窪草生地。」（八十六年偵字第一四二五九號影印卷第三十三頁），
    再觀移案之桃園縣海岸林工作站九十年六月十五日九十桃海政字第一一四九號函
    ，指出：「被害地點係森林用地，被害當時林地上並無造林木，故於森林被害告
    訴書載明『無林木被害』。另報告單記載『其他』乙節，查被害地點於舖設柏油
    路前，其林地現況為低窪地且無林木生長，所以在『林況』及『濫墾地狀況』欄
    位填列『其他』」等情（本院前審卷第四十九頁）。由此可知，被告所舖設柏油
    路之土地，雖屬公有保安林地，但被告於八十六年七月行為當時，該地並無造林
    之情事，依前揭說明，即難以行為時森林法第五十一條罪責相繩。
四、關於刑法竊佔罪嫌部分：
  (一)刑法第三百二十條第二項之竊佔罪，以意圖為自己或第三人不法利益為構成要件
    之一。倘行為人主觀上欠缺不法利益之意圖，自不成立竊佔罪名。
  (二)本件森林用地，係先由不詳人士傾倒廢土及其他廢棄物，形成為便道，越二、三
    個月，被告再僱工舖設柏油路面，業如前述，而依一般施工經驗，必先有既成道
    路，或先堆置砂石紮實地基，始得舖設柏油路面，因被告當時為民意代表，僅係
    在既成之通路上舖柏油，目的在方便大眾通行，並非占地後堆沙埋石打造通路，
    難認有不法之利益。
  (三)按森林法第五十一條之擅自墾殖罪，具有竊佔之性質，屬刑法竊佔罪之特別法。
    檢察官不知其二者為法條競合關係，竟主張為牽連犯，立論顯有謬誤。加以，如
    前所述，被告欠缺不法利益之主觀犯意，自不構成竊佔罪責。
五、綜上所述，被告所為，尚與違反森林法及刑法竊佔罪之構成要件有間。原審論處
    被告罪刑並為緩刑之宣告，尚有未合。被告上訴，否認犯罪，為有理由，應由本
    院將原判決撤銷，改為諭知被告無罪之判決。
六、據上論斷，應依刑事訴訟法第三百六十九條第一項前段、第三百六十四條、第三
    百零一條第一項，判決如主文。
本案經檢察官柯麗鈴到庭執行職務。
中　　　華　　　民　　　國　　九　十　三　　年　　五　　月　　十　一　　日
                              臺灣高等法院刑事第五庭
                                  審判長法  官  曾　德　水
                                        法  官  魏　新　國
                                        法　官  楊　炳　禎
右正本證明與原本無異。
檢察官如不服本判決，應於收受送達後十日內向本院提出上訴書狀，其未敘述上訴之
理由者並得於提起上訴後十日內向本院補提理由書（均須按他造當事人之人數附繕本
）。
                                        書記官  洪　雪　娥
中　　　華　　　民　　　國　　九十三　　年　　　五　　　月　　 十一 　　日
